【裁判字號】    98,交抗,1634
【裁判日期】    980709
【裁判案由】    違反道路交通管理處罰條例
【裁判全文】
臺灣高等法院交通事件裁定            98年度交抗字第1634號
抗告人即
原處分機關  台北市政府警察局
受處分人    甲○○
上列抗告人因受處分人違反道路交通管理處罰條例案件，不服臺
灣台北地方法院，中華民國98年6月6日所為裁定（98年度交聲字
第1955號），提起抗告，本院裁定如下：
    主  文
抗告駁回。
    理  由
一、原處分意旨略以：受處分人甲○○於民國八十七年七月二十
    四日起即領有臺北市政府警察局核發之計程車駕駛人執業登
    記證，因於九十年間犯竊佔罪，經法院判處有期徒刑七月，
    緩刑三年確定，經原處分機關依道路交通管理處罰條例第三
    十七條第三項規定，廢止其執業登記（證號：Ａ017327）等
    語。
二、原裁定略以：
  (一)受處分人於八十七年七月二十四日起即領有臺北市政府警察
    局核發之執業登記證，並於每年規定期限內按期查驗換發，
    此有受處分人之臺北市營業小客車駕駛人執業登記證申請書
    、執業登記證影本附卷可稽。又受處分人於八十三年間，因
    在他人山坡地內擅自設置工作物，經臺灣士林地方法院於九
    十一年七月八日以九十年度易字第七二六號判決受處分人違
    反修正前山坡地保育利用條例第三十四條第一項之在他人山
    坡地內擅自設置工作物罪，並量處有期徒刑七月，且宣告緩
    刑三年，於九十一年九月五日確定等情，此有上開刑事判決
    書、臺北市政府警察局聲明異議案件移送書、本院被告前案
    紀錄表在卷足憑，是受處分人於九十一年間犯案時係執業期
    中應屬無誤。
  (二)受處分人雖辯以：前開罪行業於九十一年間判處罪刑確定，
    迄今已逾六年，依道路交通管理處罰條例第九十條第一項規
    定，自不得對受處分人舉發云云。然按：道路交通管理處罰
    條例第九十條第一項規定，違反本條例之行為，自行為成立
    之日起；行為有連續或繼續之狀態者，自行為終了之日起，
    逾三個月不得舉發。惟同條例第三十七條第三項之處分，屬
    資格之剝奪，僅需營業小客車駕駛人在執業期中具備前揭消
    極條件者，即應喪失繼續以駕駛營業小客車為業之資格，與
    同條例第九十條第一項所指之「違反本條例之行為」，係針
    對駕駛人有違反交通法規之具體行為（如：超速行駛、闖紅
    燈、高速公路行駛路肩等）不同，尚無上開條項「逾三個月
    不得舉發」規定之適用。從而，臺北市政府警察局於九十七
    年十一月十七日舉發受處分人具有上開消極條件，並無上開
    條例第九十條第一項規定之適用，自無逾期之問題。
  (三)又行政罰法第二十七條第一項、第二項明文規定：「行政罰
    之裁處權，因三年期間之經過而消滅。前項期間，自違反行
    政法上義務之行為終了時起算。但行為之結果發生在後者，
    自該結果發生時起算。」此規定固然明白揭櫫行政罰裁處之
    時效期間為三年，惟行政罰法第四十五條第一項、第二項亦
    明白規定：「本法施行前違反行政法上義務之行為應受處罰
    而未經裁處，於本法施行後裁處者，除第十五條、第十六條
    、第十八條第二項、第二十條及第二十二條規定外，均適用
    之。前項行政罰之裁處權時效，自本法施行之日起算」，其
    立法理由第三點更明揭：「本法施行前違反行政法上義務之
    行為應受處罰而未經裁處者，於本法施行後裁處時，其裁處
    權時效，除非個別行政法律另有規定，依其規定外，均自本
    法施行之日起算。至於有關時效期間之規定，自仍適用本法
    。」而道路交通管理處罰條例就裁處權時效並無特別規定，
    是以有關道路交通管理處罰條例案件之裁處權時效，悉依行
    政罰法第四十五條第二項之規定辦理。再查：行政罰法係於
    九十五年二月五日始生效施行，本件對受處分人之裁決日期
    為九十七年十一月十七日，仍在行政罰法生效施行之九十五
    年二月五日起算三年內之有效裁處權期間內，受處分人據此
    辯稱：本件已超過行政罰法第二十七條第一項規定之三年裁
    處權時效期間云云，並無理由。是本件處罰並無罹於時效。
  (四)次查，計程車駕駛人，在執業期中，犯竊盜、詐欺、贓物、
    妨害自由或刑法第二百三十條至第二百三十六條各罪之一，
    經第一審法院判決有期徒刑以上之刑後，吊扣其執業登記證
    ；其經法院判決有期徒刑以上之刑確定者，廢止其執業登記
    ，並吊銷其駕駛執照，道路交通管理處罰條例第三十七條第
    三項定有明文。考其立法目的，乃因小客車營業駕駛人之職
    業，與社會大眾日常生活之安全息息相關，故基於維護乘客
    之安全及社會治安之必要，始有上開規定。惟以限制營業小
    客車駕駛人選擇職業之自由，作為保障乘客安全、預防犯罪
    之方法，究係基於現階段營業小客車管理制度所採取之不得
    已措施，且限制人民職業選擇自由之限制，自應隨營業小客
    車管理，犯罪預防制度之發展或其他制度之健全，就其他較
    小限制替代措施之建立，隨時檢討改進；且若已有方法證明
    曾犯此等犯罪之人對乘客安全不具特別危險時，即應適時解
    除其駕駛營業小客車執業之限制，俾於維護公共福祉之範圍
    內，更能貫徹憲法人民工作權之保障及平等原則之意旨（司
    法院大法官會議釋字第五八四號解釋意旨參照），是對營業
    小客車駕駛人執業資格之限制，應僅限駕駛人所犯之罪對乘
    客安全具有特別危險，始能為之，且不宜任意擴張解釋道路
    交通管理處罰條例第三十七條第三項所規定之犯罪種類，自
    不待言。查本件惟受處分人於八十三年間因在他人山坡地內
    擅自設置工作物，經臺灣士林地方法院於九十一年七月八日
    以九十年度易字第七二六號判決受處分人違反修正前山坡地
    保育利用條例第三十四條第一項之在他人山坡地內擅自設置
    工作物罪，並量處有期徒刑七月，且宣告緩刑三年，於九十
    一年九月五日確定等情，有上開刑事判決書在卷可稽，是受
    處分人所犯之刑事犯罪並非道路交通管理處罰條例第三十七
    條第三項所指之「竊盜、詐欺、贓物、妨害自由或刑法第二
    百三十條至第二百三十六條各罪之一」等各罪甚明。雖然受
    處分人所犯之上開違反修正前山坡地保育利用條例第三十四
    條第一項之在他人山坡地內擅自設置工作物罪，含有刑法上
    竊佔罪之本質，惟刑法第三百二十條第二項之竊佔罪與同條
    第一項之竊盜罪，無論在構成要件及罪質上均有不同，尚難
    以此即擴張解釋而認為受處分人所犯之上開違反修正前山坡
    地保育利用條例第三十四條第一項之在他人山坡地內擅自設
    置工作物罪，因含有竊佔罪之本質，即係道路交通管理處罰
    條例第三十七條第三項所指之犯「竊盜」罪，而有該條之適
    用。況依一般人之法律感情，受處分人上開犯行應不致會造
    成對於乘客安全之特別危險，原判決亦認其犯罪情節並非嚴
    重，而予緩刑宣告，原處分機關再據此撤銷異議人之營業證
    照而剝奪其工作權，實屬過苛，更與上開道路交通管理處罰
    條例第三十七條第三項規定僅限於「犯竊盜、詐欺、贓物、
    妨害自由或刑法第二百三十條至第二百三十六條各罪之一」
    要件不符，且違反上揭立法意旨與憲法所保障工作權之本旨
    至明。綜上所述，原處分機關疏未詳察本件與道路交通管理
    處罰條例第三十七條第三項之要件不符，於九十七年十一月
    十七日仍以受處分人犯竊佔罪經法院判決有期徒刑七月確定
    為由而廢止其計程車駕駛人執業登記證，即有未合。因而，
    撤銷原處分機關上開處分，改諭知受處分人不罰。
三、抗告意旨略以：刑法第三百二十條第二項竊佔罪本身並無刑
    之規定，而係依同條第一項竊盜罪之規定處斷，故竊佔罪為
    竊盜行為之一種，而列為刑法第六十一條第二款之罪，而依
    內政部警政署於七十八年十二月十二日（七八）警署交字第
    五二八○八號函，亦作成「竊佔罪列於刑法竊盜罪章中，且
    其量刑與刑法第三百二十條第一項普通竊盜罪同，因此，仍
    應依竊盜罪列管」之釋示，受處分人既於執業中犯竊佔罪，
    經法院判決徒刑確定，處分機關依上級函釋製單舉發、裁決
    ，此乃依法行政，尚無從考量受處分人其犯罪動機、情節輕
    重及犯行是否將危及乘客安全，亦無得選擇其他較輕處罰之
    裁量權限，是以本件廢止受處分人執業登記之處分，認事用
    法並無不合云云。
四、本院查，「行為後法律或自治條例有變更者，適用行政機關
    最初裁處時之法律或自治條例。但裁處前之法律或自治條例
    有利於受處罰者，適用最有利於受處罰者之規定。」行政罰
    法第五條定有明文，此即「從新從輕」原則。本件受處分人
    在他人山坡地設置工作物之時間為八十三年六、七月至八十
    八年十二月底，此有臺灣士林地方法院九十年度易字第七二
    六號判決在卷可憑，而當時即八十八年四月二十一日修正公
    布之道路交通處罰條例第三十七條第三項係規定：「營業小
    客車駕駛人，在執業期中，犯竊盜、詐欺、贓物、妨害自由
    或刑法第二百三十條至第二百三十六條妨害風化各罪之一，
    經判決有期徒刑以上之刑確定而未宣告緩刑或易科罰金者，
    吊銷其營業小客車執業登記證及駕駛執照。」嗣該條項於九
    十一年一月十七日修正公布為：「營業小客車駕駛人，在執
    業期中，犯竊盜、詐欺、贓物、妨害自由或刑法第二百三十
    條至第二百三十六條各罪之一，經第一審法院判決有期徒刑
    以上之刑後，吊扣其營業小客車執業登記證。其經法院判決
    有期徒刑以上之刑確定者，吊銷其營業小客車執業登記證及
    駕駛執照。」將法文中「未宣告緩刑或易科罰金」之文字刪
    除，而處分機關裁罰時即九十四年十二月二十八日修正公布
    ，九十五年七月一日施行之現行法同條項仍維持前開修正文
    義，可見受處分人執業期中，依其在他人山坡地設置工作物
    時之舊法規定，於所犯上開之罪宣告「緩刑」或「易科罰金
    」之情形下，不得為吊銷或廢止執業登記之處分。則依首開
    行政罰法「從新從輕」原則，自應適用最有利於受處分人之
    舊法即八十八年四月二十一日修正公布之道路交通處罰條例
    處斷。是本件受處分人行為時之犯罪既受緩刑宣告，依八十
    八年四月二十一日修正公布之道路交通處罰條例第三十七條
    第三項規定即不得吊銷或廢止其執業登記，乃處分機關未予
    比較新舊法，逕予適用現行法之規定，即有未當。原裁定撤
    銷原處分，改為不罰，理由雖有不同，但結論並無二致，應
    予維持。抗告人執持前詞提起抗告，應認無理由，予以駁回
    。
據上論結，應依道路交通管理處罰條例第八十九條、道路交通案
件處理辦法第二十六條，刑事訴訟法第四百十二條，裁定如主文
。
中    華    民    國    98    年    7     月    9     日
                刑事第十八庭審判長法  官  吳鴻章
                                  法  官  周政達
                                  法  官  徐昌錦
以上正本證明與原本無異。
不得再抗告。
                                  書記官  王韻雅
中    華    民    國    98    年    7     月    9     日


司法院資訊處製作；財團法人民間司法改革基金會備份。
